【裁判字號】    98,上易,991
【裁判日期】    990120
【裁判案由】    返還借款
【裁判全文】
臺灣高等法院民事判決                 98年度上易字第991號
上  訴  人  乙○○
被  上訴人  甲○○
上列當事人間請求返還借款事件，上訴人對於中華民國98年8月
25日臺灣板橋地方法院98年度訴字第1023號第一審判決提起上訴
，本院於99年1月6日言詞辯論終結，判決如下：
    主      文
原判決關於駁回上訴人後開第二項之訴部分，及訴訟費用之裁判
，均廢棄。
被上訴人應再給付上訴人新台幣貳拾肆萬柒仟肆佰元，及自民國
九十八年三月十日起，至清償日止，按週年利率百分之五計算之
利息。
其餘上訴駁回。
第一、二審訴訟費用，由被上訴人負擔十分之九，餘由上訴人負
擔。
    事實及理由
一、上訴人起訴主張：被上訴人於（民國）93年3月1日向上訴人
    借款新台幣（下同）30萬元，94年5 月24日向上訴人借款40
    萬元，96年5月10日向上訴人借款3萬元，96年7 月12日向上
    訴人借款10萬元，共計83萬元，迄今未清償。經上訴人向被
    上訴人催討無著，上訴人以臺北古亭郵局第00218 號存證信
    函通知被上訴人於文到7 日內清償，被上訴人於98年2月9日
    收到信函，仍置之不理，為此提起本件訴訟，請求被上訴人
    清償借款，求為判決：(一)被上訴人應給付上訴人83萬元及自
    98年2月20日起至清償日止按年息5%計算之利息。
    (二)願供擔保，請准宣告假執行。
二、被上訴人則以：
  (一)被上訴人任職於環保局文山清潔隊，生活本極單純，93年間
    因友人急需款項應急，乃由被上訴人出面於93年3月1日向曾
    為清潔隊同事之上訴人借款30萬元，雙方約定月息3 分，共
    計借款9個月，預計93年12月l日清償，以每月9,000 元利息
    計算，9個月共計利息為81,000元，上訴人於扣除利息81,00
    0元後，實際支付被上訴人之現金為219,000元。上訴人於出
    借前開款項時，除要求被上訴人書立借據外，並同時簽發面
    額30萬元之本票1紙，以供擔保之用（詳如原證1號）。詎被
    上訴人友人屆期無力清償，經被上訴人與上訴人協商延長清
    償期限6個月至94年5月，但上訴人要求月息提高為每月4 分
    ，即每月12,000元，被上訴人因財務較為吃緊，暫未支付利
    息。嗣至94年5 月間，被上訴人友人仍無力清償，希望再延
    期2 月，因上訴人再三前往被上訴人任職之清潔隊要債，被
    上訴人只得於94年5 月24日再與上訴人協商，以本金欠款30
    萬元加計93年12月至94年7月共8個月之利息約10萬元共計40
    萬元，重新簽立金額為40萬元之借據1紙（如原證2號），上
    訴人並口頭承諾原立30萬元借據作廢，被上訴人不疑有他，
    乃未索回。嗣被上訴人友人因無力還款竟失去聯絡，被上訴
    人亦無力一次清償借款30萬元，除已分次清償先前所積欠之
    利息外，並均按月支付12,000元之利息，直至96年5 月間，
    被上訴人因家庭負擔過重而拖延近3 期利息未支付，上訴人
    乃又要求被上訴人簽立3萬元借據1 紙（如原證3號），被上
    訴人迫於無奈，只得依上訴人要求辦理。然被上訴人嗣後業
    已清償上開積欠3 萬元利息並按月付息至97年11月止，總計
    在此借款期間被上訴人業已支付利息達657,000 元，遠超過
    93年3月1日所實際借得款項219,000元。另於96年7月間，因
    被上訴人長期支付利息週轉困難，欲再向上訴人借款支用，
    上訴人以被上訴人先前欠款尚未清償，乃要求需有保證人，
    經被上訴人商請友人葉鏗屏出面擔任連帶保證人，並簽立借
    據1紙（如原證4號），然上訴人嗣後又反悔，故未確實交付
    借款。
  (二)被上訴人除於93年3月1日確有向上訴人借款30萬元，經上訴
    人扣除利息後，實際借得金額為219,000 元外，並無其他向
    上訴人借款之事實，上訴人亦未曾確實交付其他借款之情。
    被上訴人首期借款30萬元尚未能清償，上訴人焉有可能繼續
    貸與款項予被上訴人？被上訴人首期借款30萬元尚需簽發本
    票，為何其餘借款均毋庸簽發本票擔保？被上訴人長期以來
    支付高額利息，早已超過本金甚多，應認被上訴人業已清償
    完畢等語，資為抗辯。
三、原審判決被上訴人應給付上訴人55萬元，及其中45萬元自98
    年2月20日起、另10萬元自98年3月10日起，均至清償日止，
    按週年利率5%計算之利息。駁回上訴人其餘之訴。被上訴人
    就其敗訴部分，未據聲明不服。上訴人提起上訴，上訴聲明
    為：(一)原判決對於上訴人不利部分廢棄。(二)就前開廢棄部分
    ，被上訴人應給付上訴人28萬元，並自98年3 月10日起至返
    還日止，按週年利率5%計算之利息。被上訴人答辯聲明：上
    訴駁回。
四、按消費借貸為要物契約，因金錢或其他代替物之交付而生效
    力，故利息先扣之消費借貸，其貸與之本金額應以利息預扣
    後實際交付借用人之金額為準，最高法院88年台上字第1346
    號判決意旨參照。次按請求履行債務之訴，除被告自認原告
    所主張債權發生原因之事實外，應先由原告就其主張此項事
    實，負舉證之責任，必須證明其為真實後，被告於其抗辯事
    實，始應負證明之責任，此為舉證責任分擔之原則（最高法
    院43年台上字第377號判例參照）。
  (一)查被上訴人於97年1 月25日簽立乙紙字據，該字據記載：「
    (一)本人甲○○服務於環保局文山區隊，94年5 月24日向乙○
    ○先生調借新台幣肆拾萬元正，言明只用二個月，現在二年
    多還是無法還清，當先是借這個錢軋票，乙○○也是向朋友
    轉借的，現在朋友是雙喜臨門，娶兒媳和嫁女兒。(二)本人知
    道乙○○最新一個會就請乙○○把這個會標下來，替本人還
    一部分的債，本人每月壹萬元付死會錢，若有一個月沒付，
    就扣本人環保局的薪資。(三)恐口講無憑，特立此據為證，若
    違背承諾，願負法律上一切責任。(四)從97年2月1日付會錢付
    到會完。99年12月5 日共計34會，每月壹萬元正。」，有字
    據影本在卷可稽（原審卷第30頁）。上訴人主張上開字據所
    載34期會款，為被上訴人所借，被上訴人未表示爭執，僅稱
    伊付了9期共9萬，之後就無力支付等語（本院卷第20頁反面
    ）。可認97年1月25日字據上所載34期、每期1萬元之會錢，
    應由被上訴人支付。被上訴人自陳僅支付9 萬元，餘款均係
    上訴人支付，則被上訴人積欠上訴人此部分之款項為25萬元
    （計算式：34－9＝25），可以認定。
  (二)次查，被上訴人於98年1 月21日簽立另紙字據，該字據記載
    ：「1.93年3月1日借參拾萬元：蕭景平。2.94年5 月24日借
    肆拾萬元：蕭景平。3.96年5月10日借參萬元：蕭景平。4.9
    6年7月12日借壹拾萬元：蕭景平。5.97年元月24日調借標一
    個會，會錢是還94年5 月24日借的那個肆拾萬元，還貳拾伍
    萬元，還欠壹拾伍萬元。6.加93年3月1日參拾萬元加96年7
    月12日借壹拾萬元共計是伍拾伍萬元。」，有字據影本在卷
    可稽（原審卷第31頁），被上訴人不爭執上開字據為其所簽
    立（本院卷第20頁反面）。依上開字據記載借款金額依次為
    30萬元、40萬元、3 萬元、10萬元，總計為83萬元，被上訴
    人還款25萬元，應尚欠58萬元（計算式：83－25＝58），兩
    造亦不爭執上開各項金額計算後應為58萬元（本院卷第20頁
    反面）。
  (三)再查，上訴人於本院99年1月6日言詞辯論期日當庭自陳每次
    借款當天就先扣利息（本院卷第29頁反面），上訴人亦自陳
    93年3月1日借款30萬元先扣利息6,000 元（原審卷第26頁反
    面）。是上訴人貸與被上訴人之金額先預扣利息後方交付之
    ，而利率為2%，可以認定。故上訴人借款40萬元部分先扣利
    息應為8,000 元，借款3萬元部分先扣利息應為600元，借款
    10萬元部分先扣利息應為2,000元。被上訴人於本院99年1月
    6日言詞辯論期日辯稱上開借款40萬元先扣3個月利息36,000
    元（按應為誤算，3個月利息為24,000元）、借款3萬元先扣
    利息600元，借款10萬元先扣利息2,000元等語，可以採信。
    上訴人嗣後主張借款3 萬元部分未先扣利息云云，為不可採
    。
  (四)被上訴人未立證證明其已清償借款，被上訴人辯稱伊長期支
    付高額利息，早已超過本金清償完畢等語，為不可採。
  (五)綜上，上訴人實際交付被上訴人之款項為797,400 元（計算
    式：000000000000000000000－2000＝797400），依首揭
    最高法院判決意旨，上訴人貸與被上訴人之金額為797,400
    元）。原審判命被上訴人應給付550,000 元，上訴人上訴請
    求被上訴人再給付247,400 元，為有理由，應予准許，逾前
    開應准許部分，為無理由，應予駁回。
五、按借用人應於約定期限內，返還與借用物種類、品質、數量
    相同之物，未定返還期限者，借用人得隨時返還，貸與人亦
    得定一個月以上之相當期限，催告返還，民法第478 條定有
    明文。次按給付有確定期限者，債務人自期限屆滿時起，負
    遲延責任。給付無確定期限者，債務人於債權人得請求給付
    時，經其催告而未為給付，自受催告時起，負遲延責任。其
    經債權人起訴而送達訴狀，或依督促程序送達支付命令，或
    為其他相類之行為者，與催告有同一之效力；遲延之債務，
    以支付金錢為標的者，債權人得請求依法定利率計算之遲延
    利息。但約定利率較高者，仍從其約定利率；民法第229 條
    第1項、第2項、第233條第1項分別定有明文。查上訴人於98
    年2月6日以臺北古亭郵局第00218 號存證信函催告上訴人於
    文到7 日內還款83萬元，該存證信函於98年2月9日寄達予被
    上訴人，有存證信函及郵件收件回執在卷可稽（原審卷第19
    頁至反面）。上訴人雖表示應於文到7 日內清償，然依民法
    第478 條後段規定，貸與人得定一個月以上之相當期限催告
    返還，故於被上訴人收受存證信函1個月後即98年3月10日，
    被上訴人始負遲延責任。是以，上訴人上訴請求被上訴人返
    還247,400元，及自98年3月10日起至清償日止，按年息5%計
    算之利息，為有理由，應予准許。
六、綜上所述，上訴人本於消費借貸之法律關係，請求被上訴人
    再給付247,400元，及自98年3月10日起至清償日止，按週年
    利率5%計算之利息，為有理由，應予准許。原審就上開應准
    許部分，為上訴人敗訴之判決，尚有未洽，上訴意旨求予廢
    棄改判，為有理由，爰由本院予以廢棄改判如主文第二項所
    示。至於上訴人之請求不應准許部分，原判決為上訴人敗訴
    之判決，並駁回其假執行之聲請，經核於法並無不合，上訴
    意旨求予廢棄改判，為無理由，應駁回其上訴。
七、本件事證已臻明確，兩造其餘攻擊防禦方法及未經援用之舉
    證，經審酌核與本件判決結果不生影響，不再逐一論述，附
    此敘明。
八、據上論結，本件上訴為一部有理由，一部無理由，依民事訴
    訟法第450條、第449條第1項、第79條，判決如主文。
中    華    民    國    99    年    1     月    20    日
                    民事第二庭
                        審判長法  官  吳謙仁
                              法  官  蘇瑞華
                              法  官  李瓊蔭
正本係照原本作成。
不得上訴。
中    華    民    國    99    年    1     月    21    日
                              書記官  王才生

司法院資訊處製作；財團法人民間司法改革基金會備份。
